【裁判字號】    94,重上更(三),216
【裁判日期】    950426
【裁判案由】    貪污治罪條例
【裁判全文】
臺灣高等法院臺中分院刑事判決
上  訴  人  臺灣台中地方法院檢察署檢察官
上  訴  人
即  被  告  丁○○
選任辯護人  黃仕勳  律師
            黃興木  律師
上列上訴人因貪污治罪條例案件，不服臺灣臺中地方法院中華民
國90年4月12日第一審判決 （民國89年度訴字第2697號，起訴案
號：臺灣臺中地方法院檢察署民國 88年度偵字第22565號），提
起上訴，經判決後，由最高法院第三次發回更審，本院判決如下
：
    主      文
原判決關於丁○○部分撤銷。
丁○○共同未經自來水事業許可，在自來水事業供水管線上取水
，處有期徒刑陸月，如易科罰金，以佰元折算壹日。
    事      實
一、丁○○係臺灣省自來水公司第四區管理處東勢營運所技術士
    ，於民國（下同）八十六年十一月間，因松茂產業道路施行
    舖設ＡＣ（柏油）路面，依據臺灣省自來水公司與松茂產業
    道路委員會協調結果，沿線居民如欲申設自來水管線，得預
    留管線，待日後再補申請，惟自來水之止水栓，應待申請通
    過後方得開啟，果農戊○○與丁○○熟識，乃委託丁○○代
    為埋設管線，將自來水引至戊○○位於臺中縣和平鄉○○段
    第二一五地號工寮之儲水塔，管線預留後，戊○○明知尚未
    申請不得逕行於管線上取水，竟意圖為自己不法所有，擬擅
    自開啟止水栓取水，但因疑慮沒有水錶，恐遭人發現而遲遲
    不敢使用，乃要求丁○○為其安裝水錶，丁○○基於共同之
    犯意，於八十七年六月間，以報廢之圓讀式逾齡水錶一只（
    錶號：臺水六八－Ｂ－○八七五二七號）裝設於前開工寮，
    接引自來水之管線上，由戊○○自行開啟止水栓，得以安心
    用水，而竊取自來水，迄八十七年八月三十一日止，為自來
    水公司第四區管理處政風室人員查獲並當場拆除水錶，計三
    個月竊取自來水，其費用共約新臺幣（下同）六千二百六十
    四元（自來水公司查獲後，按章追繳水費六萬七千二百六十
    八元完畢）。嗣丁○○於偵查中自白上情。
二、案經法務部調查局臺中縣調查站移送臺灣臺中地方法院檢察
    署檢察官偵查起訴。
    理      由
一、訊據上訴人即被告（下稱被告）丁○○，供承其經戊○○委
    託，而轉託吉泰水電行辦理等情，惟否認有竊取自來用水，
    辯稱：舊水錶係工人要預留水錶位置，作為定位之用，方便
    以後裝新水錶，伊並未為戊○○裝設水錶竊取自來水云云。
    惟查被告在檢察官偵查中供稱：「．．．因產業道路管理委
    員會整修道路時，我們自來水公司叫我去問住戶，看誰有意
    願要申請自來水使用，自來水公司要預埋管線，我有問戊○○，他說要，我才裝一只報廢的水錶．．．」（見偵查卷第
    五十六頁背面、第五十七頁正面），於本院上訴審稱：「自
    來水錶是我裝設的，沒錯。」（見上訴審卷第三十頁正面）
    。另證人戊○○在調查站供稱：「因我與丁○○是認識十餘
    年的朋友，且都住在東勢鎮新盛里，交情很好，在我租己○○農地後，因水的問題，我就請阿華幫忙處理，阿華乃向我
    表示，自來水的問題包在他身上，他會處理，：：：八十六
    年底，自來水管路接水管到我的果園來，阿華告知我，已有
    自來水可用，但我發現，雖然自來水管路都接好了，但並沒
    有水錶，詢問阿華，阿華告訴我，他會來裝水錶，以讓我合
    法使用自來水，經過了半年多，阿華才自己帶水錶來裝，裝
    好後，我就立即在果園四處裝接水管，以自來水作為梨子的
    灌溉水源」云云（見偵查卷第十一頁正反面），證人戊○○
    嗣於偵查中亦供稱：被告確有為戊○○裝報廢之水錶一只屬
    實（見偵查卷第五十七頁），按證人戊○○在檢察官偵查中
    所為之證言，並無顯不可信之情況，自得作為證據，經核該
    二人所供，被告因受戊○○之請託，有為戊○○之果園水塔
    私行安裝報廢之水錶，以利戊○○使用自來水灌溉果園，已
    至為明顯。而戊○○果園用水之預留管線，係被告受戊○○
    委託，而將申請資料及費用交由吉泰水電行辦理，亦據該水
    電行工人乙○○於本院前審供述明確。被告係受戊○○委託
    而轉託水電行辦理埋設預留管線，已據被告及水電行工人乙○○供述明確，證人戊○○於調查站訊問時所稱，其委託被
    告辦理自來水申請事宜乙節，應係指代為辦理埋設管線而言
    。證人乙○○並結證：「水公司未裝水錶前，事實上施工程
    時，都會放一個舊水錶定位，舊水錶是定位好就拿走，放在
    那裡是違法的」等語（見本院上更(一)卷九十年十二月十一日
    訊問筆錄），另臺灣省自來水公司第四區管理處工程員丙○○亦證稱：「報廢之水錶不應重新用於新裝用戶之申請案上
    」云云（見偵查卷第十九、六十四頁），被告為自來水公司
    之員工，對此規定應知之甚詳，且其並非水錶定位之工人，
    乃竟違法裝置舊水錶，以讓戊○○安心取水，其有與戊○○
    竊取自來水之犯行，已無置疑。此外，復有臺灣省自來水公
    司第四區管理處政風室八八臺水四政字第一五九號函及其附
    件一份、臺灣省自來水公司裝修處理準則一份在卷及水錶一
    只扣案可憑，並經證人己○○於調查中供證明確。被告雖辯
    稱：上開水錶係吉泰水電行工人乙○○，於埋設自來水管線
    時，為定位之用所裝設，非其於事後裝設云云，且證人乙○○亦證稱：「舊水錶是定位好就拿走，原則上我們一定要拿
    走，但本件時間久忘記了」等語（見本院上更(一)卷第三十頁
    ），惟查扣案之水錶，確係被告因受戊○○之請託而自行安
    裝，已經被告及證人戊○○於調查站調查時或偵查中及本院
    前審供述明確（見偵查卷第十一頁、第五十七頁、上訴卷第
    三十頁），並非證人即埋設管線之工人乙○○於施工時所遺
    留，被告上開辯詞，乃屬事後圖卸刑責之詞，不可採信。本
    案事證明確，被告犯行堪予認定，應予依法論科。至被告請
    求勘驗調查站之錄音帶，以證明伊在調查站並未供稱，伊替
    戊○○裝設報廢之水錶云云。查被告在調查站之供詞，本院
    並不以之據為證據，且其在偵查中及本院前審均供稱，伊替
    戊○○裝設報廢之水錶，是本院認為無庸再勘驗被告在調查
    站之錄音帶，又被告收受戊○○交付之二萬元用以申請接裝
    自來水，被告已將二萬元交付與乙○○，顯無不法所有之意
    圖，自不能成立詐欺取財罪，併此敘明。
二、查被告與戊○○共同竊取上開自來水公司之自來水之行為，
    係成立自來水法第九十八條第一款之未經自來水事業許可，
    在自來水事業供水管線上取水罪。檢察官以貪污治罪條例第
    四條第一項第一款之罪起訴，尚有未洽，其起訴法條應予變
    更。被告與戊○○對於犯罪行為，有意思之聯絡，及行為之
    分擔，均為共同正犯。又被告於行為後，刑法第四十一條易
    科罰金之標準，已於九十年一月十日公布施行，於同年月十
    二日生效，比較新舊法，其易科罰金之標準，以新法較有利
    於被告，是行為人犯後法律已有變更，依刑法第二條第一項
    前段之規定，應適用最有利於行為人之法律之修正後刑法第
    四十一條第一項前段之規定。又戊○○在未經合法申裝水錶
    前，使用自來水之時間，係自八十七年六月起，至八十七年
    八月三十一日被查獲為止，業據證人戊○○於偵查中供明在
    卷（見偵查卷第五十七頁背面），復有臺灣省自來水公司用
    水實地調查表及追償水費合計單附卷可稽。雖該追償水費合
    計單記載應追償之水費合計為六萬七千二百六十八元，惟據
    證人潘宣濟於原審證稱：係每日按八個小時計算，算三個月
    ，根據調查表算出基數為一八六○，乘上三個月，總共六七
    二六八元等語，惟此係自來水公司查獲後按章應追繳之金額
    。實際上，被告戊○○竊水之費用，應以其竊水用之度數為
    準，始合常情，而戊○○於八十七年八月三十一日被查獲後
    ，即於同年十月，經由出租人己○○提出申請新裝普通用水
    ，並於同月二十三日外線完工，同年十一月十六日裝錶啟用
    （見偵查卷四一－四七頁），則其自八十七年十一月十六日
    起即有實際用水之紀錄，經本院前審向臺灣省自來水公司第
    四區管理處查詢結果，用戶己○○（水號00－0000－
    00）於八十七年十一月十七日啟用自來水，八十八年二月
    用水度數二一二度、水費三○六八元，四月二九一度、水費
    四二六七元，六月三五二度、水費五一九二元，此有該公司
    九十一年二月二十一日九一臺水四東業字第○三九二號函在
    卷可稽，以自來水公司收費係二個月收一次計算，平均每月
    水費為二○八八元，三個月為六二六四元，據此類推計算被
    告每月竊水之金額應為二○八八元，又證人己○○在本院審
    理時證稱，每月用水約二千至三千元，足證上開類推計算金
    額與事實相符，原審對於被告予以論罪科刑，固非無見，惟
    查被告雖為該公司第四區管理處東勢營運所技術士，然其為
    戊○○安裝報廢之水錶，與其職務無關，核其所為，係犯自
    來水法第九十八條第一款之罪，已如前述，而原審認應成立
    貪污治罪條例第二條前段、第四條第一項第一款依據法令從
    事公務之人員竊取公用財物罪，即有未合；又引自來水至戊○○坐落臺中縣和平鄉○○段第二一五地號工寮儲水塔之止
    水栓，係戊○○所自行開啟，已據證人戊○○於原審及本院
    前審迭次供明，被告及施工工人乙○○於本院前審，均堅詞
    否認有開啟該止水栓之行為，乃原審卻認定被告利用不知情
    之乙○○開啟該止水栓，為間接正犯云云，顯與事實不符；
    且戊○○之果園用水，自八十七年十一月十六日裝錶啟用起
    ，即有實際用水度數之紀錄，計算竊取自來水之基準，自應
    以裝錶啟用後之度數類推計算為準，原審竟以戊○○於八十
    九年五月至十二月間，繳付水費之每月平均值一千四百九十
    六元，三個月計四千四百八十八元為計算基準，亦有未洽，
    被告上訴否認犯罪，及檢察官上訴意旨認被告竊水之金額應
    為六萬餘元，且對被告酌減其刑不當云云，雖均非可取，然
    原判決此部分既可有議，仍應由本院將原判決關於被告部分
    予以撤銷改判，爰審酌被告犯罪之動機、目的、手段、其係
    因受朋友戊○○請託而誤觸法紀，並未謀取自己利益，所得
    之自來水價值不高，以及犯罪後之態度等一切情狀，量處被
    告有期徒刑六月，並諭知易科罰金之折算標準。
三、另公訴意旨認被告為戊○○埋設管線之行為，亦屬竊用行為
    之一部分云云，惟查該部分行為，係依據臺灣省自來水公司
    與松茂產業道路委員會之協調，得以先行埋設之合法行為，
    業據證人即前開營運所主任黃登全到庭結證明確，核與證人
    即本件管線埋設之施工人員乙○○到庭結證情節相符，則被
    告該部分行為，無從認定係竊用行為之一部分，惟公訴意旨
    認該行為與其後之接通自來水之行為，係竊取自來水之接續
    行為，爰不另為無罪之諭知。
四、據上論斷，應依刑事訴訟法第三百六十九條第一項前段、第
    三百六十四條、第二百九十九條第一項前段、第三百條，自
    來水法第九十八條第一款，刑法第十一條前段、第二條第一
    項前段、第二十八條、修正後刑法第四十一條第一項前段、
    罰金罰鍰提高標準條例第一條前段、第二條，判決如主文。
本案經檢察官甲○○到庭執行職務。
中    華    民    國    95    年    4     月    26    日
              刑事第二庭  審判長法  官  李  璋  鵬
                                法  官  蕭  錦  鍾
                                法  官  胡  森  田
上列正本證明與原本無異。
如不服本判決應於收受送達後十日內向本院提出上訴書狀，其未
敘述上訴之理由者並得於提起上訴後十日內向本院補提理由書（
均須按他造當事人之人數附繕本）。
                                書記官  林  振  甫
中    華    民    國    95    年    4     月    28    日
                                                      Ｒ


司法院資訊處製作；財團法人民間司法改革基金會備份。
